臺灣雲林地方法院民事判決　九十一年度訴字第二三三號
　　原　　　告　甲○○
　　被　　　告　乙○○
右當事人間請求合夥清算事件，本院判決如左：
    主      文
被告應給付原告新台幣壹佰伍拾萬元，及自民國九十一年六月五日起至清償日止，按
年利率百分之五計算之利息。
訴訟費用由被告負擔。
本判決於原告以新台幣伍拾萬元供擔保後，得假執行。
    事      實
甲、原告方面：
一、聲明：如主文第一項所示，及為以供擔保為條件之假執行宣告。
二、陳述：
  (一)緣訴外人帝苑建設股份有限公司（下稱帝苑公司）於民國八十四年間，與座落雲
    林縣斗六市林頭一一七○地號土地所有權人林振玉、林振輝，就該土地成立合建
    契約，房屋興建工程則發包與三江營造公司承攬。嗣三江公司營運發生問題，無
    法履約完成合建房屋之興建，而帝苑公司又需資金週轉，乃由被告及原告共同出
    資新台幣（下同）三百六十萬元（其中二百一十萬元為被告之出資，另一百五十
    萬元則為原告之出資），藉以承受帝苑公司對地主林振玉、林振輝及三江公司所
    有合建案之權益，並繼續完成該合建案。就該合建案之承受，兩造原有合夥關係
    ，且該合建案之五戶房屋均已完工，理應進行結算，分攤損益，惟被告否認兩造
    有合夥關係存在，拒與原告進行清算程序。
  (二)被告因前揭合建案讓渡契約，取得原帝苑公司就雲林縣斗六市○○段一一七○號
    土地之合建權利，並於該合建案完成後，依合建契約分配取得兩戶房屋所有權，
    分別登記在其配偶賴葉秋華，及小姨子葉秋露名下。而依該合建讓渡契約，被告
    應支付三百六十萬元之讓渡金，然被告僅付二百一十萬元，其餘未付之一百五十
    萬元，被告再三陳稱係原告出面與帝苑公司負責人林守隆接洽的，就原告出資部
    分，應找林守隆處理等語。而參諸該合建案已經完成，因之該讓渡契約第六條所
    約定之讓渡金給付義務均已履行完畢，因原告支付該一百五十萬元，致被告免為
    給付該一百五十萬元讓渡金，被告既不承認與原告間有合夥關係存在，又無其他
    法律上原因，其受有一百五十萬元之利益，自屬不當得利；再者，原告亦無義務
    為被告處理其與訴外人帝苑公司間一百五十萬元之債務，惟原告已代為支付該讓
    渡金一百五十萬元與帝苑公司負責人林守隆，促使被告取得合建案之權利及房屋
    所有權，故評價上，該事務之管理，亦應符合無因管理之要件，為此爰依不當得
    利或無因管理法律關係，請求選擇判令被告返還原告上開出資額。
  (三)座落雲林縣斗六市○○街五號及榮譽路一○五號二間房屋依照合建契約是要分配
    給帝苑公司的，後來帝苑公司將此合建案的權利讓與給被告，房子蓋好了之後，
    就直接登記給乙○○的太太賴葉秋華及小姨子葉秋露。
三、證據：提出土地合建契約書、合約書、承攬契約書、轉讓合約書、法定拋棄書、
    支票各一份、土地及建物登記謄本四份（皆為影本）；並聲請訊問證人林尚永、
    江來盛。
乙、被告方面：
一、聲明：原告之訴駁回。
二、陳述：
  (一)當初因帝苑公司週轉不靈，原告與伊認識，原告向伊拿了二百一十萬去借給帝苑
    公司，伊為了確保該兩百一十萬元債權，才跟帝苑公司負責人林守隆簽訂轉讓契
    約書，伊並沒有要承受帝苑公司與地主林振玉、林振輝及三江公司間所訂合建案
    之意，且當時原告亦未交付一百五十萬元予伊，該一百五十萬元單純是原告與林
    守隆間之間的債權債務關係，與伊無關。
  (二)賴葉秋華之土地及建物是伊跟地主林振玉以五百萬元所購，林振玉有扣了二百一
    十萬元的款項，所以實際上伊只付了二百九十萬元給地主林振玉。
    理      由
一、按訴狀送達後，原告不得將原訴變更或追加他訴；但被告同意者，不在此限。又
    被告於訴之變更或追加無異議，而為本案之言詞辯論者，視為同意變更或追加，
　　民事訴訟法第二百五十五條第一項第一款、第二項定有明文。原告起訴原本於合
　　夥關係請求被告提出合夥帳冊進行清算，並按計算結果給付其應得之剩餘財產，
    嗣於言詞辯論時改依無因管理或不當得利之法律關係，請求選擇判令被告返還其
    出資額一百五十萬元，屬訴之追加及變更，惟被告並無異議，而為本案之言詞辯
    論，依前揭規定，視為同意追加及變更，合先敘明。
二、原告主張：訴外人帝苑公司於八十六年三月三日將其與地主林振玉、林振輝就座
    落雲林縣斗六市林頭一一七○地號土地所成立之合建契約，及其與三江公司所訂
    之房屋營建承攬契約中為其所屬之權益讓與被告之事實，已據其提出與所述相符
    之土地合建契約書、合約書、承攬契約書、轉讓合約書、法定拋棄書等件為證，
    並為被告所不爭，原告之主張為可採信。
三、又原告主張：被告受讓帝苑公司與地主林振玉、林振輝及三江公司上開合建案權
    益，依約應支付帝苑公司讓渡金三百六十萬元，而該筆三百六十萬元讓渡權利金
    被告先後僅支付二百一十萬元，其餘尾款一百五十萬元為其所墊付與帝苑公司一
    節，亦為被告所自認，並有前揭轉讓合約書及原告提出之面額一百六十萬元支票
    一紙為佐。再者，上開合建案現已為被告所完成之事實，同為被告所不爭執，並
    有原告提出之土地及建物登記謄本四份為憑。再者，由上開轉讓契約書第六條所
    載：「乙方（指帝苑公司）轉讓甲方（指被告）金額為三百六十萬元，乙方於八
    十六年二月二十七日訂金五十萬元已領取，並於八十六年三月三日領取簽約金一
    百六十萬元正。尾款一百五十萬元由甲方出具支票一紙質押在代書事務所，乙方
    用印變更起造人完成變更後，及土地分割完成，乙方方可領取尾款」等語觀之；
    且參諸上揭合建案已經完成之事實，足徵帝苑公司已依約完成變更起造人手續，
    且已領得讓渡權利金尾款一百五十萬元無訛。因之，被告既自承僅支付轉讓權利
    金二百一十萬元而已，則原告主張本案合建契約轉讓權利金其中一百五十萬元為
    其所墊付等情，應非虛妄，堪可採信。被告雖以：伊並未有要承受帝苑公司與地
    主林振玉、林振輝及三江公司間所訂合建案之意，因帝苑公司曾向伊借用二百一
    十萬元，伊為了確保該兩百一十萬元債權，才跟帝苑公司負責人林守隆簽訂轉讓
    契約書等語，資為抗辯。惟查，證人林尚永到庭結證：「帝苑建設與三江營造公
    司本來有做一件合建工程，後來因為帝苑與三江無法完成工程，就由乙○○接手
    完成，在我的印象中，帝苑建設與甲○○有到乙○○處談這件工程後續處理問題
    ‧‧‧，轉讓契約書第六條是我所擬定的」等語。另證人江來盛亦到庭結證：「
    我是執業律師，當初我有承辦一件林振玉跟乙○○間損害賠償案件，當時這個案
    子是甲○○介紹我承辦的，這個案子大概的案情是林振玉阻撓乙○○就合建案施
    工，後來我們勝訴，我隱約有聽說這個合建案是甲○○與乙○○兩人一起做的，
    但實際上甲○○與乙○○間有無合夥關係我不清楚。合建案轉讓權利金據我所知
    係三百六十萬元，但兩造間是否有合夥關係我不清楚」等語在卷。由證人所證情
    節，並與原告所提之前開合建轉讓契約書相互勾勒以觀，被告確曾受讓帝苑公司
    與地主林振玉、林振輝就座落雲林縣斗六市林頭一一七○地號土地所成立之合建
    契約中有關帝苑公司其所屬之權益，並接續完成該合建案後續工程無訛，被告猶
    仍執詞空言否認其有承受帝苑公司與地主林振玉、林振輝間合建案云云，自非實
    在。
四、再原告主張：伊原以合夥出資之意，代為償付被告所積欠帝苑公司前開三百六十
    萬元讓渡金中尾款債務一百五十萬元，被告因伊所為第三人清償行為，致所負之
    上開讓渡金尾款一百五十萬元債務消滅，自係受有利益；惟被告又否認與伊有合
    夥關係存在，則被告因伊上開清償行為，而消滅所負擔之讓渡金尾款一百五十萬
    元債務，自係無法律上原因而受有利益。從而，原告依不當得利之法律關係請求
    被告償還其所受利益一百五十萬元，及自變更訴之聲明狀送達翌日即九十一年六
    月五日起至清償日止按年息百分之五計算之利息，即無不合，應予准許。
五、本件原告基於不當得利法則，請求被告返還其利益，為有理由，詳如上述，則其
    基於選擇訴之合併型態另主張之無因管理訴訟標的法律關係，本院即毋庸再予論
    述，併此敘明。
六、原告陳明願供擔保以代釋明聲請宣告假執行，核無不合，爰酌定相當擔保金額，
    准予宣告假執行。
據上論結，原告之訴為有理由，依民事訴訟法第七十八條、第三百九十二條第二項，
判決如主文。
中　　　華　　　民　　　國　　九十一　　年　　　六　　　月　　二十八　　日
　　　　　　　　　　　　　　 雲林地方法院民事庭
~B法　　　官　蔣得忠
右為正本係照原本作成
如對本判決上訴須於判決送達後二十日內向本院提出上訴狀。（須附繕本）
中　　　華　　　民　　　國　　九十一　　年　　　六　　　月　　二十八　日
~B法院書記官　林秀娟
